臺灣高等法院刑事判決　　　　　　　　94年度上易字第1418號
上　訴　人　臺灣板橋地方法院檢察署檢察官
被　　　告　甲○○
選任辯護人　吳文升律師
上列上訴人因被告詐欺等案件，不服臺灣板橋地方法院93年度易
字第1160號，中華民國94年4 月19日第一審判決（起訴案號：臺
灣板橋地方法院檢察署93年度偵字第14375 號），提起上訴，本
院判決如下：
    主  文
上訴駁回。
    理  由
壹、無罪部分：
一、公訴意旨略以：被告甲○○基於為自己不法所有之犯意（起
    訴書贅載偽造文書之犯意），先於民國92年8 月15日，向丁○○佯稱要以新臺幣（下同）165 萬元之價格購買丁○○所
    有菁原有限公司（下稱菁原公司）之股份，使丁○○不疑有
    他而陷於錯誤，並簽具菁原公司股東同意書，同意將出資額
    250 萬元之股份轉讓予被告，及向臺北市政府申請變更登記
    被告為菁原公司之負責人，被告因而詐得菁原公司之股份及
    負責人地位等不法利益。被告復於92年10月6日晚間8時許，
    赴丁○○開設在台北縣板橋市○○街23巷29號1 樓之「客喜
    康咖啡板橋致理店」，並在上開咖啡店之辦公室內，徒手竊
    取IBM 牌筆記型電腦一台及前揭轉讓股份之讓渡書一紙。被
    告於竊得上開筆記型電腦後，即連續在位於臺北市○○○路
    ○段48號1 樓之「客喜康咖啡」北投中央店內，無故輸入上
    開電腦連結網路之帳號jan00021 @pr.easy-up及密碼，入侵
    上開筆記型電腦（此部分事實為公訴檢察官補充）。因認被
    告所為涉有刑法第339條第2項之詐欺得利罪嫌、同法第320
    條第1項之竊盜罪嫌及同法第56條、第358條之連續入侵他人
    電腦設備罪嫌等語。
二、按犯罪事實應依證據認定之，無證據不得認定犯罪事實；又
    不能證明被告犯罪者，即應諭知無罪之判決，刑事訴訟法第
    154 條第2 項、第301 條第1 項分別定有明文。次按認定不
    利於被告之事實，須依積極證據，苟積極證據不足為不利於
    被告事實之認定時，即應為有利於被告之認定，更不必有何
    有利之證據；又告訴人之告訴，係以使被告受刑事訴追為目
    的，是其陳述是否與事實相符，仍應調查其他證據以資審認
    ，有最高法院30年上字第816 號、52年台上字第1300號判例
    意旨可資參照。
三、本件公訴人認被告涉有前揭罪嫌，無非係以證人即告訴人丁○○之指述，證人王建山、許少樺於警詢及偵查中之證詞、
    被告坦承取走上開筆記型電腦及受讓菁原公司股份，及卷附
    臺北市商業管理處菁原公司登記資料、菁原公司股份讓渡書
    、股權讓與同意書、台灣士林地方法院92年度士簡字第1516
    號案件宣示判決筆錄、購買電腦發票及曜正科技股份有限公
    司（下稱曜正公司）公司出具之帳號使用明細各一份為主要
    論據。訊據被告雖坦承受讓上開菁原公司股份、至板橋致理
    店取走上開筆記型電腦及使用上開帳號、密碼上網之事實，
    惟堅決否認有何上揭犯行，辯稱：被告與告訴人間原係男女
    朋友關係，被告及其家人曾借款約220 萬元資助告訴人創業
    ，被告之兄乙○○亦曾擔任告訴人向誠泰銀行貸款之連帶保
    證人，上開菁原公司之股份即係約定以告訴人積欠予被告及
    其家人之欠款抵銷告訴人之實際出資額165 萬元，被告並未
    施用詐術。就上開筆記型電腦部份，該電腦係告訴人贈予被
    告，否則被告何以在員工面前公然取走上開電腦，而不趁店
    內無人之際取走，顯見被告並無不法所有之意圖甚明，但被
    告從未取走上開股份讓渡書。再就連續入侵電腦設備部分，
    上開帳號及密碼僅為曜正公司提供無線上網之帳號，進而向
    客喜康公司網路訂貨用，被告早於取走筆記型電腦前即已知
    悉該帳號，並非無故侵入等語。
四、經查：
(一)告訴人丁○○於警訊中所述為審判外之陳述，另其於偵查中
    所述未經具結，依刑事訴訟法第159條第1項、第158條之3規
    定，均不得作為證據，合先敘明。
(二)被訴詐欺部分：本件公訴人認被告所施用之詐術方法為其並
    無付款之真意卻佯稱要以165 萬元之價格購買告訴人之股份
    ，而使告訴人陷於錯誤。經查：
  1.關於被告是否同意支付165 萬元部分，僅有證人即告訴人丁○○之指述為據，而依被告與告訴人所簽立之股份讓渡書觀
    之（參見93年度他字第1865號偵查卷第58頁），其上並未填
    載讓渡之金額，與被告及另一股東余興隆間之讓渡書上具體
    填載金額之情況（參見上開偵查卷第59頁）迥異，證人丁○○於原審審理中雖稱係因下方載有銀貨兩訖字樣，而被告尚
    未付錢，故未填載金額等語（見原審94年3 月29日審判筆錄
    第14頁），然一般簽訂契約中關於價格之約定乃是重要事項
    ，告訴人經營咖啡店數年之久，具有足夠之商業經驗及智識
    ，理應有此常識，如被告尚未付款大可在讓渡書上另外註明
    或將「銀貨兩訖」字樣刪去即可，豈有本末倒置而不填載金
    額之理，是否因為被告無需實際支出此筆款項故雙方不認為
    有必要在讓渡書上明確填載金額，令人起疑。至於讓渡書附
    註中（參見上開偵查卷第57頁）雖記載「頂讓之金額已包含
    房租押金20萬元整」字樣，但此僅能證明日後不再承租店址
    時關於押金之所有權歸屬問題，如雙方係同意以告訴人積欠
    被告及其家人之債務抵銷被告應支付之購買股份價金，亦須
    就原已支出但日後可收回之房租押金另行約定日後之所有權
    歸屬，是尚不能以有該條附註即逕認被告有同意實際支付16
    5萬元價金予告訴人之事實，要屬當然。
  2.告訴人於原審審理中自承開設上開板橋致理店時曾向被告方
    面借款150萬元（見上開審判筆錄第7頁），雖告訴人稱業已
    還清，並於另案民事訴訟中提出還款明細表乙份為憑（見原
    審卷被告所提證一第3頁），惟查：
  上開還款明細表中於91年7月14日前僅註明於91年5月22日、
    告訴人曾以面額50萬元支票一紙償還借款，及於91年4 月至
    同年9 月間以現金償還22萬6 千元，然告訴人於92年10月29
    日曾持被告於91年7 月14日簽發之本票一紙向臺灣基隆地方
    法院聲請裁定強制執行（參見菁原公司登記卷第21、22頁）
    ，嗣後於被告就該紙本票所提起之確認本票債權不存在民事
    訴訟中，告訴人並主張該紙本票之原因關係為被告向伊借款
    （參見卷附臺灣基隆地方法院93年度簡上字第44號民事確定
    判決），按當時告訴人既尚積欠被告方面至少77萬4 千元，
    被告又何需開立本票向告訴人借款？是告訴人之主張顯然不
    符常情，其所述是否可信，甚有可疑。
  證人丁○○於原審審理中證稱以菁原公司名義所開設之「客
    喜康咖啡」北投店的業務為伊及另一股東余興隆處理，被告
    直到92年8 月頂讓後才過去，之前並未幫忙處理等語（見上
    開審判筆錄第11頁）；而關於上開板橋致理店部分，則證稱
    被告係幫忙處理訂貨、排班及發放員工薪資等事宜，被告本
    身並領有薪水等語（見上開審判筆錄第10頁），是被告至少
    於92年8 月以前並無自己出資給付總公司即客喜康企業股份
    有限公司（下稱客喜康公司）任何款項之義務甚明。但由卷
    附被告所提其所有富邦銀行存款帳戶之存摺影本及匯款委託
    書二紙觀之（見原審卷證物三及十三），被告於92年6 月20
    日、同年7 月22日曾於該帳戶以自己名義匯款給付客喜康公
    司10萬9870元及20萬9378元，合計為31萬9248元，證人丁○○於原審審理中經辯護人問及被告於92年間是否曾代墊貨款
    時，雖證稱：「我記得沒有。」等語，然由上情觀之，被告
    本身既無給付客喜康公司任何款項之義務，如告訴人欲自行
    給付金錢，自可由菁原公司之帳戶匯款，並無透過被告帳戶
    匯款之必要，而被告竟以自己帳戶給付上開二筆款項，是被
    告稱上開二筆款項係為告訴人代墊貨款，尚非無據。
  被告於92年1 月24日至28日間曾自其第一銀行華江分行之帳
    戶匯款五筆共計25萬2000元予告訴人設於誠泰銀行00000000
    0000號之帳戶，並於91年9 月2 日給付告訴人所持慶豐銀行
    信用卡帳款2 萬4916元、誠泰銀行信用卡帳款4 萬7424元、
    花旗銀行信用卡帳款4 萬3681元、聯邦銀行信用卡帳款2 萬
    7689元等情，有被告上開銀行往來明細表、誠泰銀行對帳單
    、慶豐銀行函文、聯邦銀行函文、花旗銀行函文及誠泰銀行
    函文各一份附卷可稽，是此部分被告所支出之金額亦達39萬
    5710元，與前述代墊之貨款合計後，即為71萬4958元。
  再就告訴人所提其製作之前揭還款明細表觀之，91年4 月份
    至9 月份及92年6至8月份共計以現金償還41萬3681元，此為
    被告所否認，而告訴人除其本人製作之現金帳外，亦無其他
    證據加以佐證，尚難以告訴人片面之陳述即認其業以現金償
    還上開款項，且告訴人於原審審理時證稱於92年5 月份即已
    與被告洽談頂讓事宜，則被告既然已經要購買告訴人之股份
    ，告訴人是否有必要於92年6至8月份再不定期還款，亦非無
    疑。是縱加上此部分之還款金額，告訴人依該還款明細表所
    載，至多係償還113萬9681元借款。
  綜上所述，告訴人承認開業時之借款150 萬元加上嗣後被告
    所給付或代墊貨款之金額71萬4958元，合計為221 萬4958元
    ，而告訴人所得證明還款之金額至多為113 萬9681元，兩者
    之差距為107萬5277元。另被告稱當初開業時係借款220萬元
    予告訴人，雖其中約130 萬元被告稱係其兄乙○○、及其妹
    何斕曦以現金支付而無法有具體確切之證明，然參酌上情觀
    之，被告與告訴人之間之帳務往來十分頻繁，告訴人於原審
    審理中且自承開店共需花費達500 萬元之多，加上告訴人嗣
    後又出資165 萬元與股東余興隆合作開設北投店，可見告訴
    人對於資金之需求頗高，故被告稱告訴人共計借款約220 萬
    元乙節，衡情並非顯不可採。是如加計220 萬元與被告所承
    認借款150 萬元之差額70萬元後，告訴人於讓渡股份時確實
    有可能尚積欠被告方面將近178 萬元左右。據此，告訴人之
    指述由前述確認本票債權不存在之民事案件中觀之，可信度
    頗值存疑，而股份讓渡書之記載亦與常情有違，參以前述關
    於債務方面之論述，不能排除告訴人於92年8 月間讓渡股份
    時尚積欠被告方面約近178 萬元之可能性。至於臺灣士林地
    方法院92年度士簡字第1516號民事簡易判決中雖認被告仍有
    給付165 萬元股份讓渡價金予告訴人之義務，然查民事訴訟
    程序與刑事訴訟程序之舉證責任並不相同，該民事判決之認
    定尚不影響本院對本件刑事判決事實之認定，告訴人雖於本
    院準備程序時供稱：被告是有積欠伊北投店讓渡金165 萬元
    ，而伊向被告借錢已清償完畢等語（見本院94年9月7日筆錄
    第2 頁），但證人乙○○（被告之哥哥）到庭證稱：我弟弟
    沒有欠告訴人錢，另證人丙○○證稱：他們是否有債務存在
    我不清楚（見本院94年9月29日筆錄第3、4 頁），且告訴人
    亦書立陳報狀陳稱：經伊與被告相談數次及伊自行思索後始
    知為雙方誤會，係肇因認知不同，溝通不良所致等語，是被
    告辯稱雙方係約定以告訴人之欠款與股份讓渡價金相互抵銷
    ，並非不可採信，是本件並無足夠之積極證據證明被告有以
    前揭公訴人所指之詐術方法欺騙告訴人之事實，堪以認定。
(三)被訴竊盜部分：
  1.股份讓渡書部分：被告於上開時間至板橋致理店時，告訴人
    丁○○並不在場，僅有店內員工在場，並告知告訴人筆記型
    電腦為被告取走等情，為告訴人自承無異，核與證人王建山
    、許少樺於偵查中所證述之情節相符，而依證人丁○○於原
    審審理中所述：「（審判長問：員工有沒有告訴你說被告同
    時拿走讓渡書？）沒有。」等語觀之（參見上開審判筆錄第
    17頁），顯然並無任何人目睹被告取走上開股份讓渡書。而
    關於上開股份讓渡書，證人丁○○於原審審理中復證稱：「
    讓渡書總共有兩份．．．我和被告各保有一份．．．（檢察
    官問：於告訴狀說被告偷讓渡書，是指偷誰的讓渡書？）就
    是偷我這一份。」等語（見上開審判筆錄第4 頁），按被告
    本身既然亦有一份讓渡書，而告訴人丁○○所有之讓渡書依
    其所述，亦未填載金額（見上開審判筆錄第14頁），與被告
    所有之讓渡書內容相同（見93年度他字第1865號卷第58頁）
    ，於此自難認被告有何竊取上開讓渡書之動機及必要，故關
    於上開股份讓渡書之部分，顯缺乏足夠之積極證據證明被告
    確有竊走該讓渡書之行為，當無疑義。
  2.筆記型電腦部分：
  被告稱其與告訴人間原係男女朋友關係，此由證人即告訴人
    丁○○於原審審理中經辯護人問及是否與被告為男女朋友時
    ，證稱：「我不知道男女朋友的定義是什麼，我們曾經是很
    好的朋友。」等語，顯未正面予以否認（見上開審判筆錄第
    15頁），並參照告訴人於上開審判期日證稱：曾向被告及其
    家人借款150 萬元開設上開板橋致理店、被告之兄乙○○擔
    任告訴人向誠泰銀行貸款之連帶保證人，被告常常自由進出
    致理店幫忙處理店務及發放員工薪資，被告甚至可在致理店
    過夜，告訴人亦曾至被告基隆老家等情觀之，顯見被告所稱
    其與告訴人間原係男女朋友關係，並非無據。
  告訴人於原審審理中雖證稱其與被告於92年9 月底即因前開
    轉讓股份之事交惡，然依告訴人所提告訴狀後附告證二之存
    證信函觀之（參見92年度發查字第4906號偵查卷第9 頁），
    告訴人係於92年10月23日發函要求被告給付讓渡股份之價金
    165 萬元，而告證三由被告委任律師寄發予告訴人之律師函
    （參見上開偵查卷第10頁），則係92年10月21日發文，是依
    卷內所存證據，僅得證明被告與告訴人至少於92年10月21日
    以後交惡，尚無積極證據證明兩人於當年9 月底即已交惡甚
    明。
  被告係於前揭時、地告知店內員工王建山、許少樺後，在該
    二人面前取走上開筆記型電腦乙節，業據證人王建山、許少
    樺於偵查中證述甚詳，而被告得自由進出板橋致理店，並可
    在店內過夜等情，亦據證人即告訴人丁○○於原審審理中證
    述明確，是被告若果有竊盜之犯意，衡諸常情，自可選在下
    班後之深夜為之，以避人耳目，豈有於上開員工眾目睽睽之
    下，公然將筆記型電腦取走之理，是被告主觀上是否具有竊
    盜犯意，並非無疑。
  綜合上情觀之，被告與告訴人間原為男女朋友關係之可能性
    甚高，縱使後來分手，但由被告嗣後仍能自由進出板橋致理
    店並幫忙處理店務等情觀之，兩人間之關係仍屬親密，被告
    雖無法提出證據證明告訴人確有贈予該筆記型電腦之意思，
    但被告係於店員王建山、許少樺面前公然將筆記型電腦取走
    ，並非趁無人在場之際暗自取走，尚難認被告具有竊盜之犯
    意，復查無其他積極之證據足資證明被告有何前開竊盜犯行
    ，是被告此部分被訴竊盜犯行，亦屬無法證明。
(四)被訴入侵上開筆記型電腦部分：本件公訴人雖認被告在上開
    筆記型電腦輸入前揭帳號、密碼之行為，就上開筆記型電腦
    本身亦構成刑法第358條之入侵他人電腦罪，然查：
  上開帳號、密碼乃係曜正公司所提供之上網帳號乙節，有曜
    正公司傳真回函乙份附卷可稽，是被告輸入上開帳號、密碼
    ，僅能達到連接進入曜正公司網路伺服器之結果，並無法達
    到入侵上開筆記型電腦之結果。反而是被告必須先進入上開
    筆記型電腦，才能輸入上開帳號、密碼，合先敘明。
  就上開筆記型電腦而言，證人即告訴人丁○○於原審審理中
    證稱不記得有無開機密碼（參見上開審判筆錄第18頁），是
    並無證據證明進入該筆記型電腦需要輸入帳號、密碼或該筆
    記型電腦有何保護措施及系統漏洞甚明，而被告使用該筆記
    型電腦既非以輸入他人帳號密碼、破解使用電腦之保護措施
    或利用電腦系統之漏洞等方式為之，即與刑法第358 條之構
    成要件有間，本件公訴人認為被告此部分所為涉犯刑法第35
    8 條之入侵他人電腦設備罪，實乏足夠之積極證據可資佐證
    。
五、綜上所述，被告上揭被訴詐欺得利、竊盜及連續入侵丁○○
    電腦設備罪部分並無積極證據足資證明，揆諸前揭法條及判
    例意旨，其此部分被訴犯罪均屬不能證明，原審以不能證明
    被告此部分犯罪，諭知被告被訴詐欺得利、竊盜及連續入侵
    丁○○電腦設備部分均無罪，經核並無不合。檢察官上訴意
    旨以被告供述前後反覆之情，原審對此並未審酌，告訴人之
    指訴並非全然無因，原審也未詳查，指摘原判決此部分不當
    ，惟查：原審已就卷內資料詳為審酌並就被告之辯解如何可
    採，告訴人之供述如何不可採詳為說明，核無不合，上訴人
    此部分之上訴為無理由應予駁回。
貳、公訴不受理部分
一、公訴意旨另以：被告甲○○於竊得上開筆記型電腦後，即連
    續在位於臺北市○○○路○段48號1 樓之「客喜康咖啡」北
    投中央店內，無故輸入上開電腦連結網路之帳號jan00021@p
    r.easy-up 及密碼，入侵網路服務提供業者曜正公司之伺服
    器，因認被告就曜正公司部分亦涉有刑法第56條、第358 條
    之連續入侵他人電腦設備罪等罪嫌等語。
二、按告訴乃論之罪，未經合法告訴者，應諭知不受理之判決，
    刑事訴訟法第303 條第3 款定有明文。本件被告輸入上開帳
    號、密碼進入曜正公司網路伺服器部分之行為，公訴人認係
    涉犯刑法第358 條之入侵他人電腦設備罪，惟該罪依同法第
    363 條之規定，須告訴乃論。經查卷內並無曜正公司提出告
    訴之記載，是此部分未經合法告訴，至為灼然。原審因依刑
    事訴訟法第303條第3款諭知被告被訴連續侵入曜正科技股份
    有限公司電腦設備罪部分公訴不受理，經核亦無不合，檢察
    官上訴意旨認上揭帳號、密碼係曜正公司提供告訴人使用，
    告訴人自得認係犯罪之被害人而提起告訴，惟查告訴人有權
    提起告訴者係指本判決理由欄四（四）被告被訴入侵上開筆
    記型電腦部分，此部分業經本院認定被告並不構成刑法第35
    8 條之罪，詳如前述，而本部分檢察官公訴意旨係指被告入
    侵網路服務提供業者曜正公司之伺服器，則只有曜正公司始
    有告訴權，檢察官此部分上訴，亦為無理由，亦應予駁回。
據上論斷，應依刑事訴訟法第368條，判決如主文。
本件經檢察官黃東焄到庭執行職務。
中　　華　　民　　國　　94　　年　　10　　月　　13　　日
　　　　　　　　　刑事第六庭  審判長法　官  許  國  宏
                          　　      法　官  吳  啟  民
                              　　　法　官  楊  貴  志
以上正本證明與原本無異。
不得上訴。
                                    書記官  黃  德  煌
中　　華　　民　　國　　94　　年　　10　　月　　17　　日
附錄：本案論罪科刑法條全文
中華民國刑法第339條
 (普通詐欺罪)
意圖為自己或第 3 人不法之所有，以詐術使人將本人或第 3 人
之物交付者，處五年以下有期徒刑、拘役或科或併科1000元以下
罰金。
以前項方法得財產上不法之利益或使第 3 人得之者，亦同。
前二項之未遂犯罰之。
